【裁判字號】    98,訴,2031
【裁判日期】    981215
【裁判案由】    給付借款
【裁判全文】
臺灣臺中地方法院民事判決  98年度訴字第2031號
原      告  戊○○
訴訟代理人  張崇哲律師
複  代理人  楊佳勳律師
            鄭弘明律師
被      告  己○○
            乙○○
上列當事人間給付借款事件，本院於98年11月24日言詞辯論終結
，判決如下：
    主  文
被告己○○、乙○○應共同給付原告新臺幣肆佰萬元，及自民國
九十八年六月二十三日起至清償日止，按年息5%計算之利息。
被告己○○、乙○○應共同給付原告新臺幣肆拾壹萬玖仟捌佰柒
拾元。
訴訟費用由被告負擔。
本判決原告以新台幣壹佰肆拾柒萬元供擔保後，得假執行。
    事實及理由
一、原告起訴主張：
  (一)被告二人為夫妻關係，被告己○○為原告之兄，被告夫妻於
    民國（下同）85年12月間向原告借款新台幣（下同）300萬
    元，原告乃以所有坐落豐原市○○段第247地號土地及其上
    第750建號房屋為擔保，向台中區中小企業銀行股份有限公
    司（下稱台中區中小企業銀行，已改名為台中銀行股份有限
    公司）貸款，被告己○○並為連帶保證人，上開款項銀行核
    貸放款，即撥入原告置於該銀行崇德分行活期儲蓄存款第
    0000000號帳戶內，原告即將存摺及印章交予被告等使用。
    於87年3月間，被告等又向原告借款100萬元，原告乃向台中
    區中小企業銀行增額貸款，台中區中小企業銀行核准後，將
    款項匯入原告交予被告等使用之該銀行崇德分行活期儲蓄存
    款第0000000號帳戶內，以上有土地及建物謄本及台中區中
    小企業銀行交易明細可證，兩造並約定上開貸款利息由被告
    等繳納。
  (二)原告於日前曾向台中銀行股份有限公司查詢原告交予被告之
    上開帳戶之交易明細表及如訴狀附表一之電匯匯款申請書代
    收入傳票，上開帳戶除用以繳納向銀行之貸款利息外，被告
    乙○○將上開帳戶之存款匯至被告乙○○於台中區中小企業
    銀行北台中分行第00000000000號帳戶內，或以台森木器廠
    名義匯予順馬原實業公司及劉志和，或以李銘義名義匯予管
    秀蘭，此有電匯匯款申請書代收入傳票十五份可證，由上可
    知上開帳戶確為被告等使用。
  (三)又上開貸款之利息，自86年1月31日起至88年5月4日間之利
    息均由上開帳戶扣款，於88年5月間，因銀行放款利率之關
    係，原告將上開貸款轉貸至豐原信用合作社，豐原信用合作
    社與三信商業銀行合併，現為三信商業銀行，被告等將應給
    付之貸款利息以台森木器廠或被告乙○○之名義匯入豐原信
    用合作社中山分社第0000-00-0000000號帳戶內及三信商業
    銀行第00-0-0000000號帳戶內，以上有該二帳戶存摺影本可
    證。上開貸款至98年6月21日止，原告曾代墊如訴狀附表二
    之利息共計419,870元，被告等自應給付原告。
  (四)按最高法院70年台上字第2011號判例要旨「被上訴人既已對
    上訴人起訴，起訴狀繕本又於68年8月9日送達上訴人，自可
    認被上訴人已對上訴人為催告，且截至第二審更審言詞辯論
    之日止，為時逾一個月以上，縱本件借貸未定有返還期限，
    亦可認被上訴人之請求與民法第478條規定相符。」。本件
    原告以本起訴狀繕本向被告等為返還借款及所代墊利息之表
    示，依上開判例要旨，與民法第478條規定相符。原告爰依
    民法第474條第1項、第478條規定，請求被告返還系爭借款
    400 萬元及所代墊之利息暨遲延利息。
  (五)對被告抗辯之陳述：
  (1)台中銀行分別於85年12月31日及87年3月10日放款300萬元及
    100 萬元至原告所有上開帳戶內之事實，由原告起訴狀所附
    證2之帳戶交易明細表中即可查知。至於台中銀行將原告所
    貸得款項撥入原告所有上開帳戶後，原告有將該帳戶內之款
    項交付予被告二人之事實，此由原告起訴狀證3所附台中區
    中小企業銀行85年12月31日之匯款傳票得知，被告乙○○於
    當天有轉匯160萬元至其個人於台中區中小企業銀行北台中
    分行之帳戶內。對照原告起訴狀證2所附之原告所有台中銀
    行帳戶交易明細表，原告帳戶中確實有一筆160萬元之款項
    ，於85年12月31日即銀行放款當日後，隨即轉出。另請鈞院
    向台中銀行崇德分行函調原告所有上開帳戶於85年12月起至
    88年5月止之取款憑條及匯款或轉帳傳票。因由該取款憑條
    及匯款或轉帳之傳票得以證明，該資料均為被告等所填製，
    且被告等係由原告所有之帳戶中將款項匯出，而匯入之帳戶
    亦分別為被告乙○○名下，或被告等所經營之工廠即台森木
    器廠名下，或與被告等有關係之第三人名下之銀行帳戶內。
    衡情，原告上開銀行帳戶內之款項，既分別轉入被告乙○○
    名下，或被告等所經營之工廠即台森木器廠名下，或與被告
    等有關係之第三人名下之銀行帳戶內，顯見，原告確實有將
    向台中銀行所貸得之款項交付予被告二人，而該貸款確實為
    被告等所使用。因此，原告就交付金錢之要件，實得為證。
    況被告等亦自認渠等有拿到錢，僅辯稱該款項並非借貸而是
    清償債務云云。
  (2)系爭400萬元原告主張是借款，並非用以清償被告債務：
  被告等辯稱受領自原告向銀行貸款之金額400萬元，其中300
    萬元部分，係原告為清償前因投資開設餐廳及結婚，而分別
    向被告等所商借之款項一節，迄今被告等均未就其所抗辯之
    內容詳為舉證，且渠等陳稱證人甲○○○、丁○○及丙○○
    （現名伊藤芳華）可證明上開原告向渠等借款之事實，經證
    人到庭作證後，對於上節均為不知情之表示。
  況原告於80年間尚有購屋置產，而該屋嗣於83年5月間出售
    予訴外人林淑真，此有台灣省自來水股份有限公司水費收據
    影本及不動產買賣契約書影本各1份可參。由原告當時尚有
    能力置產一情以觀，足徵，原告當時並非無資力，是其開設
    餐廳之費用，絕非向被告等所商借。另結婚的費用，因當時
    原告之父親張傳成尚存，而父親出資為兒子迎娶新娘乃事理
    之常，殊無須由原告向被告等借款以為結婚之用之必要。由
    此益徵，被告等所辯，不僅與事實不符且有違常理。至被告
    等有向原告借款400萬元，均經上開證人等到庭作證綦詳，
    因此，原告交付400萬元予被告等之原因乃係出於借貸關係
    ，實堪認定。
  又被告己○○辯稱借款與其無關，伊對於借款之事情並不知
    情一節。查被告己○○於原告向台中商銀所分別借貸之300
    萬元及100萬元二筆借貸中，均係擔任連帶保證人，此有台
    中商銀之借據影本2份可考。而當時本即係由被告等共同向
    原告商借款項，且被告己○○於申貸時自願擔任連帶保證人
    ，以期能確實向銀行貸得款項，是被告己○○上開所辯，顯
    與事實不符，其確係與被告乙○○共同向原告借款，亦足堪
    認憑。另由此情觀之，原告向銀行申貸之款項若係為供清償
    其向被告等借款之用，則何以被告己○○尚願意擔任連帶保
    證人，如此一來不啻係讓其復擔負一新生之保證債務，誠與
    常情相違，益證原告交付款項之原因絕非出於清償而係借貸
    。
  另被告等辯稱前開100萬元係為清償渠等代墊之貸款利息云
    云。然原告自最初向台中銀行申貸300萬元至後又增貸100萬
    元止，期間不過年餘，利息金額根本未及100萬元，則原告
    豈有先行貸款100萬元，以支付代墊利息之理。又況，原告
    於88年5月間，向豐原信用合作社轉貸後，被告等仍陸續以
    被告乙○○名義或台森木器廠名義匯款至原告所有豐原信用
    合作社第0000000號帳戶，及豐原信用合作社與三信商業銀
    行合併後之三信商業銀行（下稱三信銀行）中，原告所有之
    該行第0000000號帳戶內，作為繳納利息之用。上情由原告
    起訴狀所附證4之帳戶存摺明細觀之，至為顯明。則若如被
    告等所辯，渠等理當於取得100萬元後，即不再為原告繳納
    利息，然迄至97年3月，被告等卻仍以渠等所經營之台森木
    器廠名義而繳納利息之紀錄。從而，被告等所辯當屬不實。
  (3)再原告起初雖係向台中銀行申辦貸款，惟於88年5月間，因
    銀行放款利率高低之關係，乃向豐原信用合作社及其後合併
    存續之三信銀行轉貸，此部分事實，請  鈞院向三信銀行函
    調原告向該銀行轉貸之資料，以明原告起訴狀所附證4之銀
    行存摺明細內所示，以被告乙○○或台森木器廠名義存入帳
    戶內用以繳納利息之款項，與台中銀行之貸款係屬同筆債務
    。而兩筆債務既屬相同，則從上開證4之存摺明細得知，被
    告等於原告提出附表2所示之期間內，並未按時支付利息，
    而係由原告先行墊付。準此，原告自得依據兩造間之消費借
    貸關係，請求被告等支付渠等應負擔而未負擔之利息。
並聲明：(1)被告等應共同給付原告400萬元，及自98年6月23日起
    ，至清償日止，按年息5%計算之利息。(2)被告等應共同給付
    原告419,870元。(3)訴訟費用由被告等負擔。(4)原告願供擔
    保，請准予宣告假執行。
二、被告等則辯以：
  (一)原告於80年間以開計程車為業，身邊並無多少積蓄，故於80
    年間向被告等借款250萬元在埔里開設音樂家西餐廳，嗣後
    因原告結婚再向被告等借款50萬元，以上原告向被告等借款
    總計300萬元。惟因被告為兄嫂向原告小叔的資助，依習慣
    親人間之借貸行為，所以沒有留下任何書面證據。
  (二)又原告於埔里開設之音樂家西餐廳為一庭園式設計，內有現
    場音樂演奏區、吧檯調酒區、高級音響及大型投影機一流設
    施，另有戶外用餐區及音樂教室，營業面積佔地約200坪左
    右，裝潢花費所費不貲。非如原告所言以農舍改裝，裝潢花
    費僅數十萬可喻。原告所言不實在。
  (三)而原告向台中銀行分別於85年12月31日及87年3月10日借款
    300萬元及100萬元，共計400萬元，並匯入原告所有上開銀
    行崇德分行活期儲蓄存款第0000000號帳戶內，再由被告等
    領取使用一事屬實。惟系爭400萬元係為原告清償80年間積
    欠被告等之借款債務，已如上述。其中原告的房子抵押借款
    300萬元是清償債務，另外的100萬元則是利息。所以雙方已
    抵銷完畢，原告提起本訴，即無理由。
  (四)另證人甲○○○、丁○○及丙○○之證詞不實在，顯有偏頗
    之虞，不足採信。
答辯聲明：(1)原告之訴及假執行之聲請均駁回。(2)訴訟費用由原
    告負擔。
三、得心證之理由：
  (一)本件原告主張其以所有坐落豐原市○○段第247地號土地及
    其上第750建號房屋為擔保，於85年12月31日及87年3月10日
    分別向台中區中小企業銀行抵押貸款300萬元及100萬元，並
    以被告己○○為連帶保證人。上開款項經銀行核貸放款後，
    即撥入原告於台中區中小企業銀行崇德分行0000000號帳戶
    ，原告並將上開帳戶之存摺、印章交予被告等使用，被告等
    並已自上開帳戶領取系爭400萬元之事實，業據其提出土地
    及建物登記謄本、借據二份、交易明細表等影本為證，復為
    被告所不爭執，堪信為真實。
  (二)原告主張其向台中區中小企業銀行抵押貸款之系爭400萬元
    ，撥入原告於台中區中小企業銀行崇德分行0000000號帳戶
    ，原告將上開帳戶之存摺、印章交予被告等使用，是轉貸予
    被告二人，且原告曾代墊如起訴狀附表二之利息共計419,87
    0元等情，惟被告等否認係借款，並以前揭情詞置辯。則本
    件應審究者，厥為系爭400萬元是原告轉貸予被告二人，或
    是清償對被告等之債務？原告請求被告等償還墊付之利息
    419,870元，有無理由？茲分述如下：
  (1)按稱消費借貸者，謂當事人一方移轉金錢或其他代替物之所
    有權於他方，而約定他方以種類、品質、數量相同之物返還
    之契約。民法第474條第1項定有明文。又「消費借貸契約屬
    要物契約，因借用物之交付而生效力。借用人出具之借據（
    借用證），倘未表明已收到借款，致不足證明有交付借款之
    事實，且其對之又有爭執者，貸與人自仍須就交付借款之事
    實負舉證責任。」最高法院87年台上字第1611號判例可參。
    是被告等主張兩造間於80年間有300萬元之金錢借貸關係存
    在，依民事訴訟法第277條規定，自應就其發生所須具備之
    特別要件，即貸與人就金錢之交付及借貸意思表示互相一致
    負舉證之責任。
  (2)本件被告等稱原告於80年間因開設音樂西餐廳及結婚之故，
    而向渠等借款計300萬元，而系爭400萬元中之300萬元係原
    告用以清償80年間所積欠之借款債務，惟原告否認有借款之
    情事。經查被告等主張因與原告為親屬關係，故80年間原告
    借款時兩造並未簽立借貸契約或其他書面證據。另據證人甲○○○、丙○○、丁○○於98年10月30日本院庭訊時之證述
    內容，證人甲○○○稱：「（問：之前80年間，原告在埔里
    開設西餐廳時，原告的資金有無向你哥哥（即被告己○○）
    借錢？）知道開餐廳，不知道有無向哥哥借錢。」；證人丁○○稱：「（問：之前80年間，原告在埔里開設西餐廳時，
    原告的資金有無向你哥哥（即被告己○○）借錢？）知道開
    餐廳，不知道有無向哥哥借錢。」；證人丙○○稱：「（問
    ：之前80年間，原告在埔里開設西餐廳時，原告的資金有無
    向你哥哥（即被告己○○）借錢？）知道開餐廳，有無借錢
    不知道。因為原告是學美工的，大部分都是自己設計、裝潢
    的。」。另對於原告結婚時，是否曾向被告等借款50萬元一
    事，上開三位證人亦均稱：「弟弟（即原告）結婚時有無向
    哥哥借錢，我們不知道。」等語（參98年10月30日本院言詞
    辯論筆錄）。綜上陳述可知，對於原告於80年間開設西餐廳
    有無向被告等借款250萬元，及原告結婚時是否曾向被告等
    借款50萬元之情事，證人等均證稱不知情。查證人甲○○○
    、丙○○、丁○○三人均為兩造之親姐妹，與兩造間亦無任
    何利害關係存在，其證詞應無偏頗之虞，則渠等之證詞本院
    認堪為採信。又被告另稱原告於80年間係以開計程車為業，
    並沒有賺多少錢，而其開設之音樂家西餐廳占地廣闊，且內
    部裝潢及設備均所費不貲，絕非僅數十萬元可喻，若無被告
    等借錢予原告創業，原告哪來資金。且原告結婚時與其父親
    感情不好，不可能由其父親出面請客。而上開三位證人之證
    詞並不實在，有偏袒原告之情形云云。然查，被告等上開主
    張復未據渠等舉證予以證明，僅空言主張，洵非有據。是以
    ，依首揭說明，被告就其80年間曾借貸300萬元予原告一事
    ，既無法舉證以實其說，則被告上開所辯，即無足採信。
  (3)次查，被告等於本案言詞辯論時，就渠等主張之原告開設西
    餐廳250萬元借款部分，被告乙○○曾稱：「…原告是我的
    小叔，我有協助他創業，…」、「兄嫂對於小叔的資助，並
    沒有留下任何書面證據…」等語（參98年9月22日、98年10
    月9日本院言詞辯論筆錄）。是以，縱認被告等確有於80年
    交予原告250萬元資金協助其開設西餐廳，然查，據上開陳
    述，被告等均未能明確具體指明係借款，僅稱係對原告創業
    之資助，與被告上開借款之主張難認相符。且兩造間既為親
    屬關係，被告為兄嫂對原告小叔於創業時為資金上之援助，
    亦屬常理之情，故尚難推認兩造間就上開金額之交付於斯時
    確有借貸意思表示互相一致之事實。
  (4)再查，關於被告等主張系爭400萬元中之100萬元為利息部分
    ，倘被告等主張80年間曾借款原告300萬元，而原告交予之
    系爭400萬元確係為清償前開借款一事屬實。惟查，就被告
    等主張80年間之300萬元借款，兩造並未簽立借據，且被告
    等亦未說明其利息計算方式，而嗣後原告於85年12月間、87
    年3月間即已分別將300萬元、100萬元交付被告，則何以當
    初300萬元之借款，幾年間利息即高達100萬元？明顯高於一
    般社會上銀行貸款利率之行情。再者，兩造間既為親兄弟及
    兄嫂關係，則親屬間之金錢借貸，就利息部分依常情通常會
    不予計算，或採法定利率計算，然本件被告等主張之300萬
    元借款，對原告借款利息部分竟採高額利率計算，並高達10
    0萬元，此顯與常理不符。又原告主張其於85年12月間、87
    年3月間已分別將300萬元、100萬元交予被告等，並約定由
    被告等繳納上開貸款利息等情，有原告提出之存摺影本可稽
    ，被告等對此亦不爭執。則倘如被告等上開所言，原告交付
    之系爭400萬元，其中300萬元為清償對被告等之債務，其餘
    100萬元為利息，原告對被告等之債務即已清償完畢，則就
    原告系爭400萬元之抵押貸款，被告等即無需另替原告繳納
    利息之必要，惟被告等自86年起大部分時間均依約按期替原
    告繳交貸款利息，此有原告於台中銀行崇德分行活期儲蓄存
    款第0000000號帳戶之交易明細表、豐原信用合作社中山分
    社第0000-00-0000000號帳戶及三信商業銀行中山分行第
    00-0-0000000號帳戶之存摺影本在卷可查，亦為被告等所不
    爭執。是以，被告等上開此舉顯非合理至明，則被告等主張
    原告交付之系爭400萬元，其中100萬元應為利息云云，尚非
    可採。
  (5)據上，被告等主張曾交付原告借款300萬元部分，尚難認被
    告等已就上開金額之交付或確有借貸意思表示互相一致負舉
    證之責，是自不足認兩造間就此確有300萬元之金錢借貸關
    係存在。從而，原告主張交付被告等借款400萬元部分，業
    據證人甲○○○、丙○○、丁○○於98年10月30日本院庭訊
    時證述對於原告曾借款予被告等系爭400萬元之一事，曾聽
    被告等提起過等語。且被告等對原告已交付系爭400萬元一
    事，亦不爭執。是原告請求被告返還系爭400萬元之借款，
    即屬有據。
  (6)末查，原告另主張就系爭400萬元借款，自92年3月起即陸續
    替被告等代為墊付利息共計419,870元（參起訴狀提出之附
    表二），並提出原告於豐原信用合作社中山分社第0000-00-
    0000000號帳戶及三信商業銀行中山分行第00-0-0000000號
    帳戶之存摺影本為證。被告等對於上開原告主張之代墊利息
    部分，並未爭執。復經本院審查原告提出之上開帳戶存摺影
    本，經計算原告代為墊付之利息金額應為437,559元，惟本
    件原告僅請求419,870元，自應予准許。
四、綜上所述，原告本於消費借貸之法律關係，請求被告等共同
    給付400萬元及自98年6月23日起至清償日止，按年息5%計算
    之利息；及請求被告等共同給付419,870元，均洵屬正當，
    應予准許。另原告陳明願供擔保，請准為假執行之宣告，經
    核無不合，爰酌定相當擔保金額併准許之。
五、本件事證已臻明確，兩造其餘之陳述、攻擊防禦方法及舉證
    ，均對本判決之結果，不生影響，爰不一一論述，亦附敘明
    。
六、據上結論，本件原告之訴為有理由，依民事訴訟法第78條、
    第85條第1項前段、第390條第2項，判決如主文。
中    華    民    國    98    年    12    月    15    日
                  民事第二庭    法  官  周靜秀
正本係照原本作成。
如不服本判決，應於送達後20日內向本院提出上訴狀。
中    華    民    國    98    年    12    月    16    日
                                書記官


司法院資訊處製作；財團法人民間司法改革基金會備份。
